【裁判字號】    98,交上訴,68
【裁判日期】    981130
【裁判案由】    公共危險
【裁判全文】
臺灣高等法院高雄分院刑事判決        98年度交上訴字第68號
    上  訴  人  臺灣高雄地方法院檢察署檢察官
    被      告  甲○○
上列上訴人因被告公共危險案件，不服臺灣高雄地方法院98年度
交訴字第44號中華民國98年8 月20日第一審判決（起訴案號：臺
灣高雄地方法院檢察署98年度偵字第1562號），提起上訴，本院
判決如下：
    主  文
上訴駁回。
    理  由
一、公訴意旨略以：被告甲○○於民國98年1 月1 日20時許，駕
    駛車牌號碼7122─HK號自用小客車，沿高雄縣路竹鄉○○路
    由南往北方向行駛，行經中山路與忠孝路交岔路口時，本應
    注意汽車行駛至交岔路口，轉彎車應讓直行車先行，而依當
    時之天候、路況，又無不能注意之特別情事，竟疏未注意讓
    右後方由告訴人乙○○所騎乘沿中山路靠右側路邊往北方向
    直行之自行車先行，亦未顯示方向燈或右轉手勢，即貿然右
    轉忠孝路，致乙○○閃避不及，所騎乘自行車之前輪因而與
    前開自用小客車之右後車身發生碰撞，造成乙○○人車倒地
    ，受有左手肘及左膝擦挫傷之傷害，詎被告甲○○明知其肇
    事致人受傷，竟未下車查看並協助將傷者送醫，亦未留在現
    場等候警方前往處理，即逕自駕車離開現場。嗣經警依在場
    目擊之人所提供上揭自用小客車之車牌號碼而循線查獲。因
    認被告甲○○有犯刑法第185 條之4 駕駛動力交通工具肇事
    致人受傷而逃逸罪嫌云云。
二、按犯罪事實應依證據認定之，無證據不得認定犯罪事實；不
    能證明被告犯罪者，應諭知無罪之判決，刑事訴訟法第154
    條第2 項及第301 條第1 項分別定有明文。而認定不利於被
    告之事實，須依積極證據，苟積極證據不足為不利於被告事
    實之認定，即應為有利於被告之認定。另按事實之認定，應
    憑證據，如未能發現相當證據，或證據不足以證明，自不能
    以推測或擬制之方法，以為裁判基礎；認定犯罪事實，所憑
    之證據，雖不以直接證據為限，間接證據亦包括在內，然無
    論直接或間接證據，其為訴訟上之證明，須於通常一般之人
    均不致於有所懷疑，而得確信其為真實之程度者，始得據為
    有罪之認定，倘其證明尚未達到此一程度，而有合理性懷疑
    之存在時，即無從為有罪之認定，最高法院30年上字第816
    號、40年台上字第86號、76年台上字第4986號分別著有判例
    意旨可資參照。次按刑法第185 條之4 之肇事逃逸罪，其客
    觀構成要件為行為人駕駛動力交通工具肇事，且致人死傷而
    逃逸，主觀要件則須行為人對致人死傷之事實有所認識，並
    進而決意擅自逃離肇事現場，始足當之，最高法院97年度台
    上字第4456號判決意旨參照。
三、公訴人認被告甲○○涉犯上開肇事致人受傷逃逸罪嫌，無非
    係以證人乙○○於警詢及偵訊中之證述、董恩凱於偵訊中之
    證述、道路交通事故現場圖、道路交通事故調查報告表（一
    ）、（二）、道路交通事故現場及車輛損壞情形照片8 張、
    高新醫院診斷證明書，及被告甲○○之供述等資為論據。
四、訊據被告甲○○固承認有於上揭時間駕駛車號7122-HK 號自
    用小客車行經本件肇事地點，惟堅決否認有何肇事致人受傷
    逃逸犯行，辯稱：伊是之後回來才知道的；伊在右轉進入忠
    孝路後，有聽到好像碰一聲的聲音，好像有人丟東西丟到伊
    車子的右後方，伊就將車速放慢一些，自己稍微看了一下右
    方的照後鏡，結果沒發現怎樣；當時伊前女友劉淑娟坐在副
    駕駛座，伊也請劉淑娟搖下車窗看一下，她看了後也表示沒
    怎樣，所以伊就開車離開，伊不知道有撞到人，並沒有肇事
    逃逸的犯意；案發當時，伊是要拿東西給朋友，約1 、20分
    鐘後，伊又經過案發地點，看到警察及一群人在那邊，越想
    越不對，想說剛伊是不是有無撞到人，就下車前往查看；伊
    問警察發生什麼事情，警察說剛才這邊發生車禍，伊就主動
    跟警察說可能是伊撞到人等語（見原審審交訴卷第23頁、第
    24頁、原審交訴卷第16頁、第26頁）。
五、經查：
  (一)證人劉淑娟於原審98年8 月6 日審理時證稱：98年1 月1 日
    伊從南投下來高雄找被告玩，當時被告開車到高雄縣路竹鄉
    中山、忠孝路口右轉後，被告先跟伊說好像有撞到東西，伊
    說伊也有感覺，當時並沒有聽到聲音，但是感覺車子有擦撞
    到東西，被告就將車往路邊停靠下來，停下車後，被告看車
    內的後視鏡，伊2 人並將車子兩邊的窗戶都搖下來，伊坐在
    右前座從照後鏡看，但都沒有看到什麼東西；伊等尚未到達
    目的地，因伊覺得心裡怪怪、悶悶的，就請被告轉回頭，回
    到剛才轉彎的路口附近有看到警察，被告跟伊就下車去看發
    生什麼事情，才知道被告剛有擦撞到人等語（見原審交訴卷
    第17頁至第19頁）。其上開證述，與被告陳稱當時有請證人
    搖下車窗查看，查看並無異狀之情形相符，且證人劉淑娟與
    被告為朋友關係，並經具結作證，應無甘冒偽證罪責而虛偽
    陳述，是其上開所述堪信為真實。足徵被告發覺車子疑似擦
    撞到物品後，有將車子減速停靠在路旁，搖下車窗自照後鏡
    查看，因未見有何異狀才開車駛離現場，縱使其所為之查證
    動作並不完足，其既有上開查看動作，經確認無異後駛駕車
    離開現場，則其對於有無肇事一事即難認已有所知悉。
  (二)證人即本件車禍現場處理員警許家誠於原審98年8 月6 日審
    理時結證稱：98年1 月1 日晚上接獲勤務指揮中心通報前往
    路竹鄉○○○○○路口處理車禍事件，當時並無說到肇事車
    輛或有人肇事逃逸之情形；伊到達現場時，被害人已經送醫
    ，現場有人圍觀，並有說是1 部自行車與1 部自小客車發生
    車禍，先到場處理的路竹所員警有說自小客車車號是7122-H
    K 號；伊依規定在現場拍照，不到10分鐘內，被告就開車回
    到現場；伊問被告剛才是不是開車跟自行車發生擦撞肇事，
    他說他有右轉開過去，但是不曉得有發生車禍，被告沒有說
    為什麼會回到現場等語（見原審交訴卷第20頁至第22頁），
    可徵被告當時亦無法肯定為自己為肇事者，僅因有懷疑而下
    車詢問。佐以證人劉淑娟上揭證述，可知事後因證人劉淑娟
    覺得不安，要求被告返回查看確認，且證人丙○○之建議，
    被告遂因此駕車返回現場，倘被告有肇事逃逸之犯意，豈需
    再回到現場？又被告因見現場有警方人員及民眾圍觀，乃下
    車瞭解詳情，經證人許家誠之詢問，乃陳稱不知有與人肇事
    ，惟承認之前確有駕車經過現場之事實，倘若被告欲規避自
    己責任，亦無需承認方才有駕車行經該處，且酌以被告回到
    現場之時間距離事發時間甚近，應無瑕思如何辯駁，所為之
    陳述即能表現當時主觀意思，且衡諸常情，倘若行為人已知
    有與人發生車禍並導致他人受傷時，為求自首而減免刑責之
    寬典，應會直接向警方表明自己為肇事者，然被告所為之舉
    動反像不知自己是肇事者，而答覆員警如上所述，足徵被告
    主觀上無法確定其有肇事之行為，故其辯稱不知有與人發生
    車禍等語，堪可採信。
  (三)證人即被告之友人丙○○於本院98年11月23日審理時結證稱
    ：案發當天我有去被告家，我每次都固定在他家旁邊的便利
    商店買煙，然後就順便找他聊天，因當時七點多了，我肚子
    餓了，所以我就吃點東西之後，就回家打電腦，我離開他家
    的時候忘記帶走我的手機，所以他拿來給我，且告訴我他在
    全家便利商店前面開車時有聽到雜聲，我就告訴他說如果聽
    到雜聲，不知道是不是車禍，要他去看看比較安全，否則真
    的撞到人的話就變成肇事逃逸就很嚴重，被告去找我時，神
    色沒有緊張，他大約停留5 到10分鐘被告就走了，我有問他
    要不要一起吃飯，他說不要，要和他女友一起吃飯等語（見
    本院卷第40頁至第41頁），可見被告確實是因證人丙○○之
    建議才再駛回至案發現場確定是否有與人發生車禍之情事，
    應可認定。
  (四)另觀之卷附車輛損壞情形照片，被害人乙○○自行車僅前輪
    略微歪斜變形，被告之自用小客車右後車身雖有刮擦痕跡，
    惟撞擊處亦無凹陷等情，足證二者撞擊力道非重，被告因而
    誤認遭人以物品丟擲到車子右後方，非無可能，是亦難因此
    認定被告對於肇事乙事有所知悉。
  (五)至證人即被害人乙○○、證人董恩凱證述被告肇事後，行車
    至離碰撞位置約3 至5 公尺處有明顯減速幾近停車之情形，
    亦與證人劉淑娟及被告陳稱右轉後有停車查看等情相符；而
    卷附道路交通事故現場圖、道路交通事故調查報告表（一）
    、（二）、道路交通事故現場及車輛損壞情形照片8 張、高
    新醫院診斷證明書，雖可證明本件車禍之發生現場情形，被
    害人乙○○因此受有傷害，及被告自小客車與被害人乙○○
    腳踏車有擦痕或損壞等情，然上開證據均無法認定被告主觀
    上知悉其有肇事且致人受有傷害，仍決意逃離肇事現場之犯
    意。
  (六)綜上所述，足見被告前開所辯，應屬可採，從而公訴人所持
    之前開論據，均無法採為認定被告犯罪之證據；此外，復查
    無其他積極證據足資證明被告有何肇事致人受傷逃逸之犯行
    ，被告被訴肇事致人受傷逃逸罪自屬不能證明，揆之上開法
    條規定及判例意旨，自應諭知被告該部分無罪之判決。
六、原審就被告被訴肇事致人受傷逃逸罪部分，以不能證明被告
    犯罪，而為被告該部分無罪之諭知，經核並無違誤；檢察官
    上訴意旨，以本件原審判決被告被訴公共危險犯行無罪，固
    非無見，惟：依據被告於警詢中及偵查中之供述，其所駕車
    輛轉過去有聽到碰一聲，沒有想到發生車禍，我叫我女朋友
    看，她說車子沒有怎樣，我繼續開等語，又稱，我轉彎過去
    是要拿東西給別人，後來開車回去，我有看到警察在那裡，
    我就停下來問警察現場是什麼情形，為什麼警察在場等情，
    衡情，若被告不知有發生車禍，為何在其女友告知其車子沒
    有怎樣，要回頭至肇事現場，並詢問員警是什麼情形，足認
    被告當時知悉發生車禍，被告應可預見有人受傷之可能性，
    亦應為被告所得預見，然被告卻未確認仔細乙○○之傷勢即
    自行離去，其主觀上應有逃逸之不確定故意，另亦未查明其
    稱回轉目的係要拿東西給朋友，到底為何人，拿何東西，是
    否臨時，或先前約定，是否有聯絡等情，原審均漏未斟酌上
    情，而諭知被告無罪，顯有違誤等為由，指摘原判決該部分
    不當云云。然查：被告於案發後確實有拿手機給友人丙○○
    等情，業據證人丙○○於本院98年11月23日審理時結證稱：
    案發當天我有去被告家，我每次都固定在他家旁邊的便利商
    店買煙，然後就順便找他聊天，因當時七點多了，我肚子餓
    了，所以我就吃點東西之後，就回家打電腦，我離開他家的
    時候忘記帶走我的手機，所以他拿來給我，且告訴我他在全
    家便利商店前面開車時有聽到雜聲，我就告訴他說如果聽到
    雜聲，不知道是不是車禍，要他去看看比較安全，否則真的
    撞到人的話就變成肇事逃逸就很嚴重，被告去找我時，神色
    沒有緊張，他大約停留5 到10分鐘被告就走了，我有問他要
    不要一起吃飯，他說不要，要和他女友一起吃飯等語（見本
    院卷第40頁至第41頁），可見被告確實是因證人丙○○及劉
    淑娟之建議才再駛回至案發現場，確定是否有與人發生車禍
    之情事，應足認定。綜上，檢察官上訴，並無理由，應予駁
    回。
據上論斷，應依刑事訴訟法第368條，判決如主文。
本案經檢察官陳國全到庭執行職務。
中    華    民    國    98    年    11    月    30    日
                  刑事第二庭    審判長法  官  林正雄
                                      法  官  陳啟造
                                      法  官  黃壽燕
以上正本證明與原本無異。
被告不得上訴。
檢察官如不服本判決應於收受本判決後10日內向本院提出上訴書
狀，其未敘述上訴理由者，並得於提起上訴後10日內向本院補提
理由書狀（均須按他造當事人之人數附繕本）「切勿逕送上級法
院」。
中    華    民    國    98    年    11    月    30    日
                                      書記官  梁雅華


司法院資訊處製作；財團法人民間司法改革基金會備份。
